【裁判字號】    97,訴,618
【裁判日期】    980731
【裁判案由】    分割共有物
【裁判全文】
臺灣臺中地方法院民事判決  97年度訴字第618號
原      告  甲○○
訴訟代理人  蕭顯榮  律師
被      告  己○○
            丁○○
            戊○○
            丙○○
            乙○○
            癸○○
            辛○○
            丑○○
兼上3人共同
訴訟代理人  子○○
被      告  壬○○
訴訟代理人  庚○○
當事人間分割共有物事件，本院於98年7月20日言詞辯論終結，
判決如下：
    主    文
兩造共有坐落台中市○區○○段三小段0000-000地號土地，地目
建，面積257平方公尺，分割如下：附圖所示J部分，面積160平
方公尺土地由原告取得；附圖所示G部分，面積13平方公尺土地
、H部分，面積8平方公尺土地及I部分，面積9平方公尺土地，由
被告辛○○、壬○○、癸○○、子○○、丑○○取得，並按附表
二所示之應有部分比例維持共有；附圖所示K部分，面積8平方公
尺土地、L部分，面積59平方公尺土地，由被告己○○、丁○○
、戊○○、丙○○、乙○○取得，並維持公同共有。
被告辛○○、壬○○、癸○○、子○○、丑○○應各給付原告新
臺幣貳拾貳萬伍仟壹佰零柒元。
訴訟費用由兩造依附表一所示之應有部分比例負擔。
    事實及理由
壹、程序事項：
    被告戊○○、丙○○、乙○○經合法通知，未於最後言詞辯
    論期日到庭，核無民事訴訟法第386條各款所列情形，爰依
    原告之聲請，由其一造辯論而為判決。
貳、實體事項：
一、原告起訴主張坐落台中市○區○○段三小段第0000-000地號
    土地（以下簡稱系爭土地）為兩造共有，應有部分如附表一
    所示。系爭土地並無物之使用目的不能分割或契約定有不分
    割之期限，共有人復無法達成分割方法之協議，爰依法訴訟
    分割共有物。原告同意按附圖所示J部分受分配，受分配之
    土地面積未達原告應有部分應取得之面積部分，應由超過應
    有部分取得土地之共有人按系爭土地公告現值加四成補償予
    原告。
二、被告方面：
  (一)被告戊○○、被告丙○○、被告乙○○經合法通知未於最後
    言詞辯論期日到庭，惟據其前到庭陳述，與被告己○○、丁○○均表示同意分割，願按渠等公同共有之應有部分受分配
    如附圖所示K、L部分。
  (二)被告辛○○、壬○○、癸○○、子○○、丑○○均表示同意
    分割，將附圖所示G、H、I分配予被告辛○○等5人維持共有
    ，並同意按系爭土地公告現值加四成就分配超過應有部分應
    得面積部分補償予分配不足之共有人。
三、按共有物如無因物之使用目的不能分割或契約訂有不分割之
    期限者，各共有人，得隨時請求分割共有物；共有物之分割
    方法，不能協議決定者，法院得因任何共有人之聲請，命以
    原物分配於各共有人或變賣共有物以價金分配於各共有人之
    方式分配，民法第823條、第824條分別定有明文。兩造共有
    之系爭土地，地目為建，並無因其使用目的不能分割或共有
    人間訂有不分割契約之情形，且共有人間就分割方法未能達
    成協議，為兩造所不爭執，則原告訴請本件裁判分割，即屬
    有據。
四、次按法院裁判分割共有物，應斟酌各共有人之利害關係、共
    有物之性質、價格及利用價值、經濟效用，為適當之分配，
    以免有害社會經濟。經查：系爭土地上分別有兩造及訴外人
    所有之房屋等情，業經本院會同兩造及地政機關勘驗屬實，
    製有勘驗筆錄及台中市中山地政事務所97年4月24日複丈之
    現況測量圖在卷可憑，其中複丈成果圖所示B、C之建物，分
    屬原告及被告己○○、丁○○、戊○○、丙○○、乙○○等
    人使用，原告表明願依附圖所示受分配J部分之土地，並表
    示其使用之建物有逾越部分，願予拆除；被告己○○等5人
    均表明願依其公同共有之面積受分配附圖所示K、L部分；另
    複丈成果圖所示A1、A2、A3之建物，分別為被告辛○○、壬○○、癸○○、子○○、丑○○等5人及訴外人所使用，被
    告辛○○等5人亦均表明願依應有部分之面積受分配附圖所
    示G、H、I部分土地。本院審酌兩造就各自受分配取得之範
    圍，已無爭執，且原告所有建物逾越其受分配之土地面積僅
    為8平方公尺（即附圖所示K部分），原告既已表示其所有建
    物有拆除重建之計劃，則將該部分土地分配予被告己○○等
    5人，使被告蔡蔡助等5人取得之土地面積與應有部分應受分
    配之面積相符，且無礙原告分割後就取得土地之利用。另複
    丈成果圖所示A2、A3之建物雖非被告辛○○等5人使用，惟
    被告辛○○等5人亦表明願受分配該部分土地，且將附圖所
    示G、H、I所示土地一併分配予被告辛○○等人，可使分割
    後之土地界址平整，亦有助於日後土地之利用。綜上，本院
    認以採取附圖所示之原物分割方法應為公平適當，且符合
    當事人之意願，爰判決如主文第1項所示。
五、再按法院裁判分割共有物，除應斟酌各共有人之利害關係及
    共有物之性質外，尚應斟酌共有物之價格、經濟效用以及全
    體共有人之利益等公平決之。倘共有人中有不能按其應有部
    分受分配，或所受分配之不動產，其價格不相當時，法院非
    不得命以金錢為補償（最高法院57年度臺上字第211號判例
    意旨參照）。系爭土地分割之結果，被告己○○等5人取得
    之土地面積與其公同共有之應有部分比例相符，原告及被告
    辛○○等5人取得之土地面積則與應有部分不相一致，計為
    原告減少24平方公尺，而被告辛○○等5人則增加24方公尺
    ，兩造均同意就增減之面積按系爭土地之公告現值加四成予
    以補償，爰就其分得土地價值超出應有部分價值之差額，對
    分得價值減少之共有人為補償，其各應補償對象及金額如附
    表三所示。
六、未按因共有物分割、經界或其他性質上類似之事件涉訟，由
    敗訴當事人負擔訴訟費用顯失公平者，法院得酌量情形，命
    勝訴之當事人負擔其一部。民事訴訟法第80條之1定有明文
    。查分割共有物之訴，係合兩造之必要共同訴訟，原、被告
    之間本可互換地位，本件原告起訴雖於法有據，但被告之應
    訴實因訴訟性質所不得不然，且被告原就分割方法之爭執，
    乃為伸張或防衛其權利所必要，是以本院認由敗訴之被告負
    擔全部訴訟費用，顯失公平，應由兩造各按應有部分之比例
    分擔，方屬公允，附此敘明。
七、訴訟費用負擔之依據：民事訴訟法第80條之1、第85條第1項
    但書。
中    華    民    國    98    年    7    月     31    日
                  民事第一庭    法  官  陳文爵
正本係照原本作成。
如對本判決上訴，須於判決送達後20日內向本院提出上訴狀。
中    華    民    國    98    年    7    月     31    日
                                書記官  施玉卿
附表一：
不動產標示：台中市○區○○段三小段0000-000地號土地
┌──┬───┬────┐
│編號│共有人│應有部分│
├──┼───┼────┤
│1   │甲○○│190/265 │
├──┼───┼────┤
│2   │辛○○│6/1325  │
├──┼───┼────┤
│3   │壬○○│6/1325  │
├──┼───┼────┤
│4   │癸○○│6/1325  │
├──┼───┼────┤
│5   │子○○│6/1325  │
├──┼───┼────┤
│6   │丑○○│6/1325  │
├──┼───┼────┤
│7   │己○○│        │
├──┼───┤        │
│8   │丁○○│        │
├──┼───┤        │
│9   │戊○○│公同共有│
├──┼───┤69/265  │
│10  │丙○○│        │
├──┼───┤        │
│11  │乙○○│        │
└──┴───┴────┘
附表二：
┌──┬───┬────┐
│編號│共有人│應有部分│
├──┼───┼────┤
│1   │辛○○│1/5     │
├──┼───┼────┤
│2   │壬○○│1/5     │
├──┼───┼────┤
│3   │癸○○│1/5     │
├──┼───┼────┤
│4   │子○○│1/5     │
├──┼───┼────┤
│5   │丑○○│1/5     │
└──┴───┴────┘
附表三：（單位：新台幣，元以下4捨5入）
┌──┬───┬────┬─────┐
│編號│補償人│受補償人│補償金額  │
├──┼───┼────┼─────┤
│1   │辛○○│甲○○  │225,107元 │
├──┼───┼────┼─────┤
│2   │壬○○│同上    │同上      │
├──┼───┼────┼─────┤
│3   │癸○○│同上    │同上      │
├──┼───┼────┼─────┤
│4   │子○○│同上    │同上      │
├──┼───┼────┼─────┤
│5   │丑○○│同上    │同上      │
└──┴───┴────┴─────┘


司法院資訊處製作；財團法人民間司法改革基金會備份。
